【裁判字號】    99,易,976
【裁判日期】    990625
【裁判案由】    詐欺
【裁判全文】
臺灣臺中地方法院刑事判決               99年度易字第976號
公  訴  人  臺灣臺中地方法院檢察署檢察官
被      告  甲○○
上列被告因詐欺案件，經檢察官提起公訴（臺灣臺中地方法院檢
察署99年度偵字第3507號）及移送併辦（臺灣板橋地方法院檢察
署99年度偵字第9771號），本院判決如下：
    主    文
甲○○幫助意圖為自己不法之所有，以詐術使人將本人之物交付
，處有期徒刑參月，如易科罰金，以新臺幣壹仟元折算壹日。
    犯罪事實
一、甲○○明知其與向其蒐集金融機構存款帳戶提款卡（含密碼
    ）之姓名年籍不詳之成年人並非熟識，且金融機構存款帳戶
    係個人理財之重要工具，攸關個人財產、信用之表徵，並可
    預見一旦交予他人使用，即有供作財產犯罪用途之可能，且
    一般人取得他人存摺或提款卡之目的在於取得贓款及掩飾犯
    行不易遭人追查，而甲○○對於提供其所申辦之金融機構帳
    戶必然為他人從事不法犯罪使用等情節雖無確信，但仍基於
    縱若其所交付之金融機構存款帳戶提款卡被該不詳成年人或
    嗣後取得其提款卡之其他不詳成年人利用作為詐欺取財之工
    具亦不違背其本意之不確定幫助故意，於民國98年12月上旬
    某日（98年12月8日以前），在臺中縣市境內某處，將其前
    向第一商業銀行太平分行所申設之帳號00000000000存款帳
    戶之提款卡及密碼（起訴書犯罪事實欄漏載帳號最後三碼及
    「提款卡及密碼」等文字，下稱系爭第一商銀帳戶），交付
    予向其蒐集帳戶提款卡之某不詳成年人，而容許該不詳成年
    人及其所屬詐騙集團利用其帳戶及提款卡遂行詐欺取財之犯
    行。嗣取得其提款卡之不詳詐騙集團成年成員，即基於意圖
    為自己不法所有之犯意，於98年12月9日20時10分許，先後
    佯稱為YAHOO奇摩拍賣網站賣家及郵局帳戶中心專門人員等
    身份，而撥打電話向乙○○詐稱：乙○○先前因網路購物資
    料輸入錯誤，乃將乙○○列為批發商，為取消帳單及處理帳
    務，乙○○須至金融機構之自動櫃員機依指示操作云云，致
    乙○○因而陷於錯誤，旋即於同日22時27分許至32分許，使
    用桃園市○○路55號之第一銀行桃園分行自動櫃員機，依指
    示接續匯款共新臺幣（下同）10萬元整（三筆金額分別為：
    98,000元、1,000元、1,000元，起訴書犯罪事實欄誤載為「
    10萬1000元」）入系爭第一商銀帳戶內，旋為犯罪集團使用
    甲○○所提供交付之上開提款卡而提領一空。嗣乙○○發現
    有異，報警處理，乃循線查獲上情。
二、案經臺中縣警察局太平分局報請臺灣臺中地方法院檢察署檢
    察官偵查起訴；另經臺北市政府警察局松山分局報請臺灣板
    橋地方法院檢察署檢察官偵查後移送併辦。
    理    由
一、證據能力之說明：
    按被告以外之人於審判外之陳述雖不符刑事訴訟法第159條
    之1至之4等四條之規定，而經當事人於審判程序同意作為證
    據，法院審酌該言詞陳述或書面陳述作成時之情況，認為適
    當者，亦得為證據；當事人、代理人或辯護人於法院調查證
    據時，知有刑事訴訟法第159條第1項不得為證據之情形，而
    未於言詞辯論終結前聲明異議者，視為有前項之同意，同法
    第159條之5定有明文。上開規定之立法意旨在於傳聞證據未
    經當事人之反對詰問予以核實，原則上應先予排除其證據能
    力。惟若當事人已放棄反對詰問權，於審判程序中表明同意
    該等傳聞證據可作為證據；或於言詞辯論終結前未聲明異議
    ，基於尊重當事人對傳聞證據之處分權，及證據資料愈豐富
    ，愈有助於真實發見之理念，且強化言詞辯論主義，使訴訟
    程序得以順暢進行，上開傳聞證據亦均具有證據能力。查公
    訴人及被告對於下列經本院踐行調查證據程序並引為證據之
    被告以外之人於審判外之陳述，均未於言詞辯論終結前就其
    證據能力聲明異議，且本院審酌該等陳述作成時之情況，為
    陳述人於案發當時，就其親身見聞及經驗所為之陳述，且查
    無違反其陳述任意性之事由存在，並有卷附其餘積極證據等
    核與該等陳述之內容相符，堪認為適當，故應認有證據能力
    ，先予敘明。
二、被告之辯解：
    訊據被告甲○○固對於系爭第一商銀帳戶為其所申設一事供
    承無訛，惟矢口否認有何幫助詐欺取財之犯行，於警詢、偵
    訊時係辯稱：伊不清楚系爭第一商銀帳戶為什麼會被別人使
    用，系爭第一商銀帳戶之提款卡遺失後，伊要去銀行補辦的
    時候，銀行就通知警察來，警察就把伊帶回去做筆錄；伊是
    在98年12月8日星期二下午，發現本來放在口袋裡面的提款
    卡不見了，星期三、四就先在家裡找，到了星期五時，伊想
    說不見了，就先打電話給第一商銀太平分行要辦理掛失，一
    個行員給了伊一支專辦提款卡遺失的電話，打過去之後，對
    方又說那邊沒辦法辦遺失，又叫伊到分行去辦理，但因為時
    已經快晚上6點了，所以伊又打電話去太平分行，結果接聽
    的行員說電腦已經關機了，沒辦法幫伊查，要伊隔週一到他
    們分行去辦理云云。復於本院準備程序時辯稱：伊係在98年
    12月初某日（12月8日以前）因為應徵工作，配合對方要求
    ，提出系爭第一商銀帳戶的提款卡，在臺中市○○路那附近
    的便利商店前見面，伊有將提款卡交給對方看，但伊有將提
    款卡拿回來，沒有將提款卡交給對方，也沒有告訴別人密碼
    ，也沒有同意任何人使用系爭第一商銀帳戶云云。
三、得心證之理由：
（一）經查，系爭第一商銀帳戶為被告於案發前所申設並持有使
      用一節，為被告始終供承在卷，並有第一商業銀行太平分
      行98年12月30日一太平字第97號函檢送之開戶原始資料及
      開戶迄今之交易明細資料在卷可徵（詳太平分局警卷第27
      至32頁）；而被害人乙○○於上開時間接獲詐騙集團不詳
      成年成員之詐騙電話，而陷於錯誤，遂依指示將共計10萬
      元整匯入系爭第一商銀帳戶內，且款項旋遭提領一空等情
      ，除據被害人乙○○於警詢時指述綦詳（詳太平分局警卷
      第7至9頁），並提出自動櫃員機交易匯款執據共三紙附卷
      為憑（詳太平分局警卷第12頁），且有前述系爭第一商銀
      帳戶開戶迄今之交易明細資料在卷可佐，堪認本案詐騙集
      團不詳成年成員亦即本案詐欺取財犯罪之正犯，確有利用
      被告所有之系爭第一商銀帳戶，向被害人乙○○為上開詐
      欺取財既遂之犯行無訛。
（二）次查，被告雖以前詞置辯，然查諸被告自警、偵訊以降乃
      至本院審理時之辯詞，究竟系爭第一商銀帳戶之提款卡係
      遺失或因應徵工作之需而提出予不詳成年人，被告前後辯
      詞已截然不同，其辯解情節是否可採，顯非無疑。又查，
      金融帳戶提款卡及密碼等物，事關存戶個人財產權益之保
      障，除非本人或與本人關係親密者，一般人均有妥為保管
      以防阻不慎為他人任意使用之認識，然被告於警詢、偵訊
      時係供稱：係將系爭第一商銀帳戶之提款卡隨意放置口袋
      內云云，嗣於本院準備程序時又供稱：伊沒有隨身攜帶皮
      夾的習慣，伊都是將身分證、健保卡、提款卡放在一個透
      明證件套中隨身攜帶，但本件只有提款卡遺失，身分證、
      健保卡均未遺失云云，是其所述平日保管系爭提款卡之舉
      措以及系爭提款卡遺失之過程，是否與常情相符，顯無疑
      問。復查，一般人如發現金融帳戶提款卡遺失，理當立即
      向警察機關報案，並向金融單位辦理掛失，以保障個人權
      益；惟依被告前所辯稱，伊係於98年12月8日發現系爭第
      一商銀帳戶提款卡遺失，卻未立即向警察機關報案，乃遲
      至98年12月11日下午6時15分許，即一般金融機構下班時
      間，始以電話欲辦理掛失，甚而延遲至98年12月17日（即
      為警接獲銀行通報前往逮捕被告時），才前往第一商銀太
      平分行辦理上開帳戶金融卡掛失，益顯然違背一般社會之
      經驗法則。況且，按一般社會常情，欲使用提款卡領取款
      項者，須於金融機構設置之自動櫃員機上依指令操作，並
      輸入正確之密碼，方可順利領得款項，由此可見，如非經
      帳戶所有人同意、授權而告知提款卡密碼等情況，單純持
      有他人提款卡之人，欲隨機輸入號碼而領取款項之機會，
      以提款卡6位至12位密碼之設計，不法之人任意輸入號碼
      而與正確之密碼相符者，機率微乎其微，況被告於警詢及
      本院準備程序時均明確陳稱：伊並未將密碼抄記在提款卡
      上等語，若非被告將其提款卡密碼告知他人，則取得其提
      款卡之人豈可能得以操作該提款卡而提領帳戶內之款項？
      衡諸金融機構帳戶之提款卡（包括密碼），僅供本人存提
      款項使用，具有個人專屬性，詐欺集團成員於取得他人之
      提款卡後，若非確定該帳戶所有人不會隨時報警或掛失止
      付，應不敢斷然使用，否則，在其大費周章詐使被害人匯
      入款項後，極有可能因帳戶所有人變更密碼或申請掛失，
      致其無從順利取得款項，並且增加為警查緝之風險。基上
      所述，足見被告所辯解情節要難認與事理常情無悖，均不
      足採信，故被告確係在其自由意識之下，將系爭第一商銀
      帳戶提款卡（含密碼）交付並容任他人使用一節，應堪認
      定。
（三）按刑法上之故意，分為直接故意（確定故意）與間接故意
      （不確定故意），「行為人對於構成犯罪之事實，明知並
      有意使其發生者」為直接故意；又「行為人對於構成犯罪
      之事實，預見其發生而其發生並不違背其本意者」為間接
      故意，刑法第13條第1項、第2項定有明文。茲衡諸常情，
      今日一般人至金融機關開設帳戶使用，係極為方便容易且
      迅速之事，苟有使用金融存款帳戶之正當用途，自以使用
      其本人或可信賴之親友申請之帳戶，最為便利安全，始可
      避免帳戶名義人反悔或心存歹念，利用通知掛失止付、變
      更存戶印鑑圖章或換摺之方式，將帳戶內之款項領走一空
      ，反致使用帳戶人蒙受損失，故苟非意圖以他人之帳戶從
      事不法用途，並藉以逃避查緝，自無花費金錢或以其他方
      法向無相當信賴關係之陌生人取得帳戶使用之理。且近年
      來以假稱網路購物設定有誤須操作變更、取消設定為由，
      而詐使被害人匯款之犯罪類型層出不窮，該等犯罪，多數
      均係利用他人帳戶作為詐欺所得財物之出入帳戶，業經媒
      體廣為披載，是依一般人通常之知識、智能及經驗，均已
      詳知向陌生人購買、承租或其他方法取得帳戶者，多係欲
      藉該帳戶取得不法犯罪所得，且隱匿帳戶內資金之實際取
      得人之身分，以逃避追查。是則本案被告甲○○係成年且
      有工作經驗之有智識之人，對此亦應知之甚詳，自難諉稱
      不知，故被告對於交付系爭第一商銀帳戶之提款卡（含密
      碼）予他人使用，將可能被用來作為詐欺取財等非法用途
      上，應有所預見，且不違背其本意；是以，被告猶仍提供
      系爭第一商銀帳戶之提款卡（含密碼）予詐騙集團之不詳
      成年成員使用，堪認被告有容任或允許其將上開帳戶作為
      詐欺取財之匯款指定帳戶使用。再按刑法上之幫助犯，係
      指以幫助之意思，對於正犯資以助力，而未參與實施犯罪
      之行為者而言。查被告交付系爭第一商銀帳戶提款卡（含
      密碼）之行為，要屬詐欺取財構成要件以外之行為，本案
      既無證據證明被告有何參與實施詐欺取財犯罪構成要件之
      行為，亦無證據證明被告與本案詐騙集團不詳成員亦即本
      案詐欺取財犯罪之正犯間，有何犯意聯絡或行為分擔之事
      實，則被告將系爭帳戶之提款卡（含密碼）交付不詳詐騙
      集團不詳成年成員作為詐欺取財之匯款指定帳戶，應認係
      基於幫助渠等犯詐欺取財罪之不確定故意，而參與詐欺取
      財構成要件以外之行為，應以詐欺取財罪之幫助犯論斷。
（四）綜上所述，被告空言否認幫助詐欺取財之犯行，核屬事後
      卸責之詞，不足採信，本件事證明確，被告上開犯行，堪
      予認定，應依法論科。
四、論罪科刑部分：
    查本案詐騙集團不詳成年成員亦即本案詐欺取財犯罪之正犯
    係犯刑法第339條第1項之詐欺取財罪；本案既無證據證明被
    告甲○○係基於為自己犯罪之意思或有何實施犯罪構成要件
    之行為，故核被告甲○○所為，係犯刑法第30條第1項前段
    、第339條第1項之幫助詐欺取財罪。而臺灣板橋地方法院檢
    察署99年度偵字第9771號移送併辦之犯罪事實，與業經起訴
    之犯罪事實相同，屬於單純一罪之事實上同一案件，本院自
    當併予審理，併此記明。又被告幫助他人犯詐欺取財罪，為
    幫助犯，本院衡其犯罪情節顯較正犯為輕，爰依刑法第30條
    第2項之規定，按正犯之刑減輕之。爰審酌被告恣意將帳戶
    提款卡（含密碼）交付予他人，並容任他人充作犯罪工具，
    非惟幫助詐騙集團成員遂行詐財之目的，同時使實施詐欺犯
    罪者得以隱匿其真實身分，降低遭查獲之風險，愈使其肆無
    忌憚，增加犯罪之猖獗，被告之行為殊不可取，且亦已造成
    被害人乙○○受有10萬元整之財產損失，而迄未獲得賠償，
    又其始終否認犯行之犯後態度，暨其素行、智識程度、生活
    狀況、犯罪手段等一切情狀，量處如主文所示之刑，並諭知
    易科罰金之折算標準。
五、據上論斷，應依刑事訴訟法第299條第1項前段，刑法第30條
    第1項前段、第2項、第339條第1項、第41條第1項前段，刑
    法施行法第1條之1，判決如主文。
中    華    民    國    99    年     6    月    25    日
                  刑事第十三庭  審判長法  官  楊萬益
                                      法  官  劉邦繡
                                      法  官  廖慧如
以上正本證明與原本無異。
如不服本判決，應於收受本判決後10日內，向本院提出上訴書狀
，上訴於第二審法院。又上訴書狀如未敘述理由，應於上訴期間
屆滿後20日內補提理由書於本院。
                                      書記官  張宏清
中    華    民    國    99    年     6    月    25    日
附錄本案論罪科刑法條全文：
中華民國刑法第339條
意圖為自己或第三人不法之所有，以詐術使人將本人或第三人之
物交付者，處5年以下有期徒刑、拘役或科或併科1千元以下罰金
。
以前項方法得財產上不法之利益或使第三人得之者，亦同。
前二項之未遂犯罰之。

司法院資訊處製作；財團法人民間司法改革基金會備份。
